臺北高等行政法院判決
　　　　　　　　　　　　　　　　　　 96年度訴字第00967號
　　　　　　　　　　　　　　　.
原　　　告　甲○○
訴訟代理人　丙○○
被　　　告　經濟部智慧財產局
代　表　人　蔡練生（局長）住同上
訴訟代理人　乙○○
上列當事人間因商標註冊事件，原告不服經濟部中華民國96年1
月12日經訴字第09606060400 號訴願決定，提起行政訴訟，本院
判決如下：
　　主  文
原告之訴駁回。
訴訟費用由原告負擔。
    事  實
一、事實概要：
    原告前於民國（下同）94年10月5 日以「甲○○標章」商標
    （下稱系爭商標，如附圖1 所示），指定使用於商標法施行
    細則第13條所定商品及服務分類表第18類之「皮夾、皮包、
    錢包、背包、書包、腰包、皮箱、手提箱、旅行箱、手提袋
    、購物袋、公事包、公事箱、行李箱、登山袋、露營袋、鑰
    匙包、化粧袋、手提包、化粧箱」等商品，向被告申請註冊
    ，經被告審查，認系爭商標圖樣與據以核駁之註冊第546894
    號「MEDUSA device （1 ）」商標（下稱據以核駁商標，如
    附圖2 所示）圖樣相較，皆係一個圓形中置類似人面圖之設
    計，予人寓目印象極相彷彿，應屬構成近似之商標，復均指
    定使用於同一或類似之商品，有致相關消費者混淆誤認之虞
    ，應不准註冊，以95年8 月25日商標核駁第294915號審定書
    為核駁之處分。原告不服，提起訴願，經遭駁回，遂向本院
    提起行政訴訟。
二、兩造聲明：
　(一)原告聲明：
    訴願決定及原處分均撤銷（原告經合法通知未於言詞辯論期
    日到場，聲明、陳述均依其起訴狀之記載）。
  (二)被告聲明：
    1.駁回原告之訴。
    2.訴訟費用由原告負擔。
三、兩造之爭點：系爭商標指定使用於商標法施行細則第13條所
    定商品及服務分類表第18類之商品，是否該當商標法第23條
    第1項第13款之規定，而應不准註冊？
  (一)原告主張之理由：
  　1.按商標「相同或近似於他人同一或類似商品或服務之註冊
      商標或申請在先之商標，有致相關消費者混淆誤認之虞者
      ，不得註冊」，固為商標法第23條第1 項第13款所明定，
      惟其適用應以二造商標構成近似且造成消費者之混淆誤認
      為前提要件。而審查商標是否近似，當以商標圖樣之整體
      觀察，較能符合一般人消費辨認商標之習慣及習性。因為
      一般消費者對商標之記憶，是以該商標之整體外觀為基礎
      ，而各商標獨具創意之主要部分，亦為一般消費者所易記
      憶。雖亦有就兩商標特易引起一般人之注意之部分細為比
      對者，然此係為得全體觀察之正確結果之一種方法，並非
      某一定部分相同或近似，即屬近似之商標，最終仍應總括
      圖樣全體再行判斷，改制前行政法院72年判字第1395號判
      決對此有所揭示。而商標在外觀、觀念或讀音上，如有一
      足以產生混同誤認之虞者，雖屬近似之商標，惟其判斷標
      準並非一成不變，仍應就指定商品內容、商品購買者、地
      域、創意及使用情形等因素併同考量。商標圖樣是否具有
      獨特之創意（圖形或意義），可表示不同程度之顯著性。
    2.系爭商標與據以核駁之商標不構成近似：
    並非每一個商標均有相同之保護範圍，而是依其標識力之
      強弱，大小不同。商標標識力愈強，其受他人攀附之可能
      性愈大，故需要保護之範圍愈廣，因此他人之商標及商品
      只需與之有少許近似，即可構成近似之虞；反之，商標標
      識力愈弱，其區別商品來源之功能有限，故受保護之範圍
      愈小，因此他人之商標及商品若只與之有少許近似，自尚
      不足構成混淆之虞。若有相當數量近似商標使用於類似產
      品之上，則可顯示該類型商標之標識力薄弱，其保護之範
      圍應該縮小。換言之，只要有少許差異，即足以排除商標
      混淆之虞。故於判斷混淆之虞之際，自不應一律忽視其他
      近似競爭商標之存在。而被告所訂定之「商標圖樣近似審
      查要點」七亦有明文：商標圖樣之外觀、觀念及讀音等，
      其中任一項構成近似時，原則上即屬近似圖樣。但如該項
      目在商品相關購買人印象中所佔比重較輕，而其他項目足
      以為區辨時，應認為不近似。例如「金龜」與「金龜車」
      之文字排列雖相彷彿，惟本身各具特殊意義，不易造成誤
      認或聯想。
    舉凡以「圓形人面圖」為商標圖樣申請註冊於同類皮包產
      品者，經被告核准註冊者比比皆是，由原告所提之資料可
      知，以「圓形人面圖」作為商標圖樣乃屬業界所喜用之圖
      樣，雖皆以「圓形人面圖」為商標圖樣，只要其造形不同
      ，消費者易於區別者，即得以併存。
    系爭商標圖樣，係為一「太陽人面圖」，反觀據以核駁商
      標圖樣，則為一「具有古典希臘氣息之人頭圖」，二造商
      標圖樣相較，系爭商標圖樣雙眉粗獷上揚、眼光如電，頭
      髮猶如太陽發射之光芒狀，具有積極之陽剛氣勢，反觀據
      以核駁商標圖樣雙眉細緻下垂，眼神憂鬱，頭髮猶如古希
      臘貴族神采，具有憂怨之柔性氣質，二造商標整體觀之，
      其神態、設計、特色皆相差甚異，且於消費市場上已有眾
      多習知之「圓形人面圖」商標圖樣於各類市場上併存，消
      費者對其識別能力自然相對提高，自不致因其具有已成弱
      勢之「人面圖形」即產生相同商品或出處之聯想，況且系
      爭商標乃為「太陽人面圖」與據以核駁商標之「女性人頭
      圖」乃為不同之創作主體，故系爭商標自無致消費者將其
      與據以核駁商標產生混淆誤認。
    3.被告率謂「二者皆係於同心圓外框內置頭髮四散之人面設
      計圖，整體外觀構圖予人寓目印象極相彷彿，以具有普通
      知識經驗之消費者，於購買時施以普通之注意，異時異地
      隔離觀察，應屬構成近似商標」，原告提出5 件案例加以
      說明，以進一步證實二造商標無近似之虞。商標註冊第
      751254號與註冊第0000000 號於珠寶產品中併存。商標
      註冊第0000000 號與註冊第0000000 號於同類化粧品中併
      存。商標註冊第0000000 號與註冊第148045號於零售服
      務中併存。以上案例皆為「太陽人面圖」與據以核駁之「
      女性人頭圖」於同類中併存之情形，其與本件二造商標之
      案情相近，既然以上案例皆可於市場上併存未造成消費者
      混淆誤認之虞，實可推斷本案二造商標不致造成消費者之
      混淆誤認。註冊第886062號與註冊第546894號（即據以
      核駁商標）於皮包產品中併存。註冊第886062號與據以核
      駁商標之商標圖樣同為「女性人頭圖」，二者商標相較，
      其眼神同為白底縷空狀，頭髮為白底線條向外伸展，且皆
      具有圓形外框，其整體神態、外觀皆較系爭商標與據以核
      駁商標之近似程度高，然其卻可獲被告認可而准予註冊。
      註冊第963549號與註冊第886441號，該案皆為圓形人面
      太陽圖，二造商標近似程度較本件據以核駁商標與系爭商
      標近似程度為高，然皆可獲被告認同而獲准，實可凸顯系
      爭商標理應註冊之合法性。
  (二)被告主張之理由：
    1.按商標「相同或近似於他人同一或類似商品或服務之註冊
      商標或申請在先之商標，有致相關消費者混淆誤認之虞者
      」，不得註冊，為商標法第23條第1 項第13款前段所明定
      。所謂「有致相關消費者混淆誤認之虞」，係指二商標因
      相同或構成近似，致使相關消費者誤認為同一商標，或雖
      不致誤認二商標為同一商標，但極有可能誤認二商標之商
      品／服務為同一來源之系列商品／服務，或誤認二商標之
      使用人間存在關係企業、授權關係、加盟關係或其他類似
      關係而言。而判斷有無混淆誤認之虞，則應參酌商標識別
      性之強弱、商標之近似及商品／服務類似等相關因素之強
      弱程度、相互影響關係及各因素等綜合認定是否已達有致
      相關消費者產生混淆誤認之虞。
    2.本件原告申請註冊之系爭商標圖樣與據以核駁之商標圖樣
      相較，二者皆係於同心圓外框內置頭髮四散之人面設計圖
      ，整體外觀構圖予人寓目印象極相彷彿，以具有普通知識
      經驗之消費者，於購買時施以普通之注意，異時異地隔離
      觀察，應屬構成近似之商標，復均指定使用於「皮夾、書
      包、手提箱、手提袋‧‧‧」等同一或類似之商品。綜合
      斟酌前述兩商標近似之程度、商品同一或高度類似之程度
      等相關因素，系爭商標之申請註冊應有致相關消費者產生
      混淆誤認之虞。
    3.原告訴稱以「圓形人面圖」申請註冊於皮包、衣服、鞋子
      、腰帶、化妝品等各類商品者，有註冊第819405、783418
      、723851、899117、853975‧‧‧號等商標，而以「太陽
      人面圖」或「圓形人面圖」與據以核駁商標併存於他類商
      品者，有註冊第751254與0000000 號、第0000000 與0000
      000 號、第0000000 與148045號、第886062與546894號商
      標，另有皆為「圓形人面太陽圖」之第963549與886441號
      商標亦併存註冊乙節。惟查，所舉案例之商標圖樣均與本
      件案情不同，依商標審查個案拘束原則，尚難比附援引，
      執為系爭商標亦應核准註冊之論據。
　　理  由
甲、程序方面：
    原告經合法通知，無正當理由而未於言詞辯論期日到場，核
    無行政事訴訟法第218 條準用民事訴訟法第386 條各款所列
    之情形，爰依被告聲請由其一造辯論而為判決。
乙、實體方面：
一、按商標「相同或近似於他人同一或類似商品或服務之註冊商
    標或申請在先之商標，有致相關消費者混淆誤認之虞者」，
    不得註冊，為商標法第23條第1 項第13款本文所規定。所謂
    「有致相關消費者混淆誤認之虞」者，係指兩商標因相同或
    構成近似，致使相關消費者誤認為同一商標，或雖不致誤認
    二商標為同一商標，但極有可能誤認二商標之商品／服務為
    同一來源之系列商品／服務，或誤認二商標之使用人間存在
    關係企業、授權關係、加盟關係或其他類似關係而言。而判
    斷有無混淆誤認之虞，則應參酌商標識別性之強弱、商標之
    近似及商品／服務類似等相關因素之強弱程度、相互影響關
    係及各因素等綜合認定是否已達有致相關消費者產生混淆誤
    認之虞。
二、經查，本件原告申請註冊之系爭商標圖樣與據以核駁之商標
    圖樣相較，二者皆係於同心圓外框內置頭髮四散之人面設計
    圖，整體外觀構圖予人寓目印象極相彷彿（詳如附圖1 、2
    所示），以具有普通知識經驗之消費者，於購買時施以普通
    之注意，異時異地隔離觀察，應屬構成近似之商標，復均指
    定使用於「皮夾、書包、手提箱、手提袋‧‧‧」等同一或
    類似之商品。綜合斟酌前述兩商標近似之程度、商品同一或
    高度類似之程度等相關因素，本件商標之申請註冊應有致相
    關消費者產生混淆誤認之虞。
三、至原告訴稱以「圓形人面圖」申請註冊於皮包、衣服、鞋子
    、腰帶、化妝品等各類商品者，有註冊第819405、783418、
    723851、899117、853975‧‧‧號等商標，而以「太陽人面
    圖」或「圓形人面圖」與據以核駁之「女性人頭圖」商標併
    存於他類商品者，有註冊第751254與0000000 號、第000000
    0 與0000000 號、第0000000 與148045號、第886062與5468
    94號商標，另有皆為「圓形人面太陽圖」之第963549與8864
    41號商標亦併存註冊云云，均與本件案情不同，依商標審查
    個案拘束原則，尚難比附援引，執為本件商標亦應核准註冊
    之論據。
四、從而，系爭商標註冊申請有違商標法第23條第1 項第13款前
    段之規定，被告據此而為核駁系爭商標註冊申請之處分，於
    法核無不合。訴願決定予以維持，亦無違誤。原告訴請撤銷
    訴願決定及原處分，並命被告應就系爭商標申請案為准予註
    冊之審定，為無理由，應予駁回。
據上論結，本件原告之訴為無理由，爰依行政訴訟法第218 條、
第98條第1 項前段，民事訴訟法第385 條第1 項前段，判決如主
文。
中    華    民    國    96     年    11     月   29   日
                        第四庭審判長法  官 陳國成
                                    法  官 李玉卿
                                   法  官 陳忠行
上為正本係照原本作成。
如不服本判決，應於送達後20日內，向本院提出上訴狀並表明上
訴理由，如於本判決宣示後送達前提起上訴者，應於判決送達後
20日內補提上訴理由書（須按他造人數附繕本）。
中　　華　　民　　國　　96　　 年　　11　 　月   29   日
 　　  　　　　　　　    　         書記官  陳又慈
